臺灣士林地方法院民事裁定　　　　　　 100年度事聲字第48號
聲　明　人　萬榮行銷顧問股份有限公司
法定代理人　劉五湖
代　理　人　朱有慶
聲　明　人　台北富邦商業銀行股份有限公司
法定代理人　韓蔚廷
相　對　人　林耀家
上列聲明人因相對人聲請更生事件，對於本院司法事務官民國99
年12月30日99年度司執消債更字第200 號裁定不服而聲明異議，
本院裁定如下：
    主  文
聲明異議駁回。
聲明程序費用由聲明人負擔。
    理  由
一、本件聲明人萬榮行銷股份有限公司（下稱萬榮公司）聲明異
    議意旨略以：相對人為債務人而積欠債務，於清償期間理應
    忍受較一般社會大眾生活水準更節儉、清貧之生活，相對人
    在原更生方案中，除列舉個人生活費1 萬4,614 元外，尚提
    出交通費6,250 元、醫療及營養費2,000 元為必要支出，其
    個人支出因此達2 萬2,864 元，高於內政部所公布之99年度
    臺北市最低生活費標準每月1 萬4,614 元，而此已為包含食
    衣住行育樂等各項開支計算之結果，相對人顯已重複列計交
    通及醫療等費用。況相對人雖罹患後天免疫不全症候群、帶
    狀皰疹及梅毒等疾病，但該等疾病只需充分休息、多運動、
    注重飲食及藥物即可獲得穩定控制，長達8 年期間每月是否
    確需2000元之醫療費支出，應由相對人翔實說明。而消費者
    債務清理條例係為謀求消費者經濟生活之更生及社會經濟健
    全發展之最後手段，法院應為最低道德標準之把關者，為社
    會大眾明知且法有明訂，相對人年僅37歲，有相當工作能力
    ，卻負債543 萬元已逾社會常見，今僅清償部分即可減免達
    399 萬餘元之債務，損害聲明人權益甚鉅，故聲明人萬榮公
    司對相對人所提出之更生方案表示不同易，認有詳察及調整
    必要。為此，聲明異議云云，並聲明：原裁定廢棄。聲明人
    台北富邦商業銀行股份有限公司（下稱台北銀行）則以：聲
    明人台北銀行對相對人之連帶保證債權，依據消費者債務清
    理條例第30條規定，應列入更生方案受分配，原更生方案所
    列條件於法不合，若主債務人於更生方案履行期間內無債務
    不履行情事，則俟原更生方案履行完畢後，主債務始發生債
    務不履行情事，聲明人台北銀行應不得對其開始訴訟及強制
    執行，則金融機構徵提保證人之異議盡失，金融秩序則悉數
    破壞殆盡，權利保障安在。而聲明人台北銀行申報債權，符
    於消費者債務清理條例第73條規定，依法應受公允保障，原
    更生方案以附履行條件限縮求償權益，相對人於更生期間依
    更生條件履行期滿完畢後，債務全部歸於消滅，其為不可歸
    責而漏未申報債權者，尚得對相對人求償，則消費者債務清
    理條例之法益衡平何在，聲明人台北銀行之權利將何從存全
    。況相對人於對聲明人台北銀行清償債務後，依據民法第74
    9 條前段規定，承受聲明人台北銀行對主債務人之權利，對
    其並無不利，故應將連帶保證債權自更生方案開始履行時起
    ，即予納入分配，方符消費者債務清理條例之立法意旨。為
    此，聲明異議云云，而聲明：(一)認可原更生方案之裁定廢棄
    。(二)相對人應修正更生方案，將其對聲明人之連帶保證債權
    自履行期之第1 期起，即予納入清償分配。
二、按債務人有薪資、執行業務所得或其他固定收入，法院認更
    生方案之條件公允者，得不經債權人會議可決，逕依債務人
    之聲請或依職權以裁定認可更生方案。」；「有下列情形之
    一者，法院不得為前項之認可：... 三無擔保及無優先權債
    權受償總額，顯低於法院裁定開始更生程序時，依清算程序
    所得受償之總額。」消費者債務清理條例第64條第1 項、第
    2 項第3 款定有明文。揆其立法理由分為：「債務人如有薪
    資、執行業務所得（例如：計程車司機之執行業務所得）等
    固定收入，並將其可處分所得之一定部分充為清償，於債權
    人之權益已有保障，其更生程序應更為簡易、迅速。故債務
    人提出之更生方案，倘法院認為其條件公允（例如：清償總
    額已達債權總額相當成數，債權人受償金額不致過低等），
    得不待債權人會議可決，逕依債務人之聲請或依職權以裁定
    認可之，爰設第一項。」；「更生程序係以債務人將來有繼
    續性及反覆性收入之望為前提，立法鼓勵債務人利用更生程
    序，避免清算程序，無非在於更生程序對於債權人較為有利
    ，可使債權人獲得較高之清償額數，而債務人復得以藉更生
    程序獲得重建，倘無擔保及無優先權債權於更生程序所得受
    償之總額，顯低於法院裁定開始更生程序時，依清算程序可
    能受償之總額，即與上開立法本旨相違，為保障債權人之權
    益，法院自不應逕行認可更生方案，爰設第三款。」等語。
    本此，上揭關於債務人所提出之更生方案，法院是否裁定認
    可所應審酌者，闕為更生方案所定之清償方式、時期、金額
    ，依據債務人當時之薪資、執行業務所得或其他固定收入狀
    況，如按該更生方案履行清償義務，則是否在可維持債務人
    及扶養家屬基本生活之經濟安全，並有履行可能，使債務人
    於其可負擔之最大且合理之理償債能力範圍內，履行清償義
    務，而在更生或清算之程序選擇中，如選擇更生程序而依更
    生方案清償，不致產生因該程序選擇使債權人受償比例顯著
    降低，遂其藉此保全原有資產而脫免債務之道德風險。如在
    此條件下，以通常合理之基準加以判斷，法院審酌後認更生
    方案對債權人及債務人雙方權利義務，無顯失公允之處，而
    為認可更生方案之裁定，屬法院裁量之權限，除有明顯與上
    開條件不合者外，不能許債權人任意指摘有何失允不當。至
    於債務人依消費者債務清理條例所定程序進行更生，而履行
    更生方案完畢，縱因此致債權人未受清償債權消滅，無論債
    權人主觀上認為是否公平，因此係出於立法政策選擇之結果
    ，非法院得任意拒卻法律規範而不予適用，自無從以法院認
    可更生方案將使債權人部分債權無法受償而推認為不公允，
    甚或指稱因認可更生方案之裁定將導致社會風氣如何敗壞、
    債務人如何圖取僥倖脫免債務為不可取，而應不予認可。
三、次按連帶保證債務人，固係與所保證債務之人負同一債務，
    各負全部給付義務，其債務於主債務人對債權人負擔債務同
    時，即已發生。又消費者債務清理條例第30條雖明文規定：
    「數人就同一給付各負全部履行之責任者，其中一人或數人
    或其全體受法院開始更生或清算程序之裁定時，債權人得就
    其債權於裁定時之現存額，對各更生債務人或清算財團行使
    權利。」但該法律條文並未明定無論契約所附條件成就或債
    務履行期限屆至與否，均一律視為條件成就或到期，而應命
    更生債務人即時開始清償。更生方案就此類債權按所附條件
    或期限之具體情狀，酌定開始履行之條件或期限，不能認為
    係違反該條規定之違法。而消費者債務清理條例之立法目的
    ，既在於使積欠債務之消費者得藉此更生、清算獲得經濟上
    安全維生之基礎，則解釋上自不能就尚未屆期或條件未成就
    前之債務，令負提前清償之義務，而因更生程序更受不利。
    即債權人雖得於更生程序中行使權利，而許列入債權表中，
    然債務必已屆清償期或條件成就，債務人始負給付義務，故
    如債權之發生係附停止條件或給付為未屆清償期者，應按條
    件或期限列入分配，不能擬制為條件成就或屆期，其為附解
    除條件者，則於條件成就時自債權表剔除，債務人自無庸繼
    續依更生方案清償，更生方案就類此情形併為考量，而酌定
    為附條件、期限之更生方案，難謂有何不合之處。再者，更
    生方案之條件「公允」，除考量清償總額已達債權總額相當
    成數外，亦應斟酌各債權人間之公平受償，及特定債權人依
    更生方案行使權利時，是否較他債權人受有不公平之限制。
    各債權人對於債務人之債權，有屆期或條件成就與否之差異
    時，就條件未成就者而言，其債權是否發生尚不確定，就債
    務履行期尚未屆至者而言，債權人對於債務人尚不能行使給
    付請求權，以此對照其他債權人之債權已屆清償期、不附條
    件者而言，如均許同視而列入更生方案按相同比例受償，勢
    將影響其他債權人受償之金額，實非平允。如按所附條件或
    期限列入更生方案，因於條件成就或清償期屆至而未獲清償
    時，則可按債權金額比例，與其他債權人共同受償，尤其於
    連帶保證債務人聲請更生而主債務人仍按期正常清償之情況
    下，債權人既得依契約就屆期債務自主債務人全額受償，自
    不應使其復自更生債務人處超額受償，如此不僅無礙於其債
    權之受償，對其他債權人而言，亦方堪謂屬公允，且不生劣
    後或對於條件成就或期限屆至前債權人權利行使增加額外限
    制之問題，蓋此乃因該其債權本質上所受之原來限制，非更
    生方案所別行增加。反之，若不問條件成就或期限屆至與否
    ，一概認為與未附條件或已屆清償期未獲清償之債權同視為
    所謂之現存額，命債務人一併清償，又主債務人亦同時繼續
    為清償，則因清償係連帶債務絕對消滅事由（民法第274 條
    規定參照），連帶保證債務與一般連帶債務、不真正連帶債
    務法律效果上並無不同，連帶保證債務人依更生方案所為之
    清償，同生消滅連帶保證之更生債務人債務之效果，更生債
    務人如仍為給付，則勢生期前預付或溢付之結果，徒增法律
    關係之混亂，更使其他債務人減少受償之金額而受不利益。
    如復認連帶保證債務人依更生方案所為之清償，應隨時扣除
    主債務人已為之清償，並以更生方案所載清償比例為上限，
    則更生方案之履行將隨時處於變動狀態，為使連帶保證債務
    之債權人所受清償之數額不超出其債權總額，必須隨時確認
    主債務人履行狀況，將導致履行給付義務之困難，各方亦無
    人因此獲益，是於主債務人猶正常履約之情形，連帶保證債
    權經列入債權表後即時開始清償與否，對於連帶保證債權人
    無任何損益可言，如即時開始清償，僅徒然增加更生債務人
    之負擔及減少其他債權人受償之比例與金額而已。至預期將
    來主債務人有未履行或不能履行之事實發生時，恐因更生債
    務人免責而致債權人完全不能自更生債務人處受償一節，則
    屬臆測將來不確定之事實。況於更生期間內，如主債務人一
    直按期全額清償，即為連帶保證債權人於更生期間最高可獲
    償之數額，必然高於依更生方案由更生債務人於更生期間按
    比例清償之金額，要無受何不利益或不公允可言。
四、本件聲明人雖執前情聲明異議，指摘原審裁定不當。惟：
  (一)查相對人聲請更生事件，前經本院於99年4 月22日以99年度
    消債更字第5 號更生事件（該案卷下稱5 號卷）裁定相對人
    自同年月28日17時起開始更生程序，並命司法事務官進行更
    生程序。嗣相對人於本院99年度司執消債更字第200 號更生
    事件（該案卷下稱200 號卷）程序中提出更生方案（即原更
    生方案），雖未獲債權人會議可決，但經本院司法事務官於
    同年12月30日裁定，認相對人有薪資、執行業務所得或其他
    固定收入，而原更生方案所定清償條件公允、適當、可行，
    而逕予裁定認可，併依職權限制更生條件履行期間，相對人
    應受之生活限制。
  (二)原裁定認可相對人所提出之原更生方案，乃由相對人分48期
    ，以每2 個月為1 期，按期清償全體無擔保債權人3 萬元，
    其債務總額依照公告確定之債權表計算為543 萬2,436 元，
    不包含聲明人對相對人為第三人張惠姝為連帶保證之自用住
    宅貸款債權金額47萬3,627 元，相對人清償總額為144 萬元
    ，清償比例為26.51 ％等情，業據本院調取原審卷宗查核無
    誤。
  (三)本件聲明人台北銀行乃相對人為張惠姝房屋貸款80萬元（係
    稱系爭借款）之連帶保證債權人，而張惠姝現仍正常依約繳
    還貸款中，且該債權有抵押權擔保，依聲明人估算如行使抵
    押權可全額獲償，均為聲明人所陳明（200 號卷第43頁以下
    ），且有借據、增補契約、保證書等，附卷可稽。即相對人
    固應與張惠姝連帶對聲明人台北銀行負同一借款債務，但尚
    無已屆清償期而未履行給付義務之債務存在，並無證據顯示
    聲明人台北銀行已依借款契約行使加速條款使貸款債務全部
    屆期，即相對人對聲明人臺灣銀行尚無已屆期而未清償之債
    務存在。而系爭借款期限為108 年9 月15日，屆期時雖已逾
    相對人依原更生方案履行期間，而尚餘月9 個月期間，但如
    張惠姝於相對人更生方案履行期間內，有未依約履行而屆期
    未償之情事，聲明人臺北銀行得即時加入更生方案受償，果
    於逾更生方案後，張惠姝發生債務不履行情事，縱令聲明人
    得自更生方案履行之始即同受分配，亦未能因此取得或提前
    受領逾依借款契約所得受償之金額，無損害聲明人台北銀行
    權益可言，相對人因履行更生方案後因此免責，則屬消費者
    債務清理條例立法之本旨，自難謂涉及更生方案當否之問題
    。依據上揭規定及說明，原更生方案就聲明人於更生程序中
    所行使之連帶保證債權，在附表一「補充說明」第6 點記
    載：「債權人台北富邦商業銀行自用住宅貸款保證債權47萬
    3627元，因主債務人張惠姝正常繳款中，該筆保證債權於本
    件更生方案公告時尚未屆清償期，故暫不列入更生方案受分
    配。然於更生方案履行期間，該自用住宅貸款債權若於清償
    期屆至，而未經依契約約定之償還辦法受償之情事時，自債
    務人應負保證責任時起，以更生方案履行期間內為限，依銀
    行法第12條之1 第3 項本文規定，債權人台北富邦商業銀行
    得以向主債務人張惠姝求償後之實際不足額，就各期清償金
    額與其他債權人按債權比例，計算每期可分配金額受償」」
    之條件，無不公允或損害聲明人利益之處，堪認原更生方案
    洵無聲明人台北銀行所指摘之違法或使其受有不利益之情事
    。
  (四)相對人循更生程序聲請更生，而其無擔保債務總額為543 萬
    2,436 元元，現任職在中華航空公司股份有限公司，自於97
    年1 月至99年9 月止，所領得之薪資、獎金及津貼總額合計
    為167 萬7854元，平均每月收入為5 萬84元。而相對人必要
    支出，包括勞保及健保費、福利金、所得稅等非消費性支出
    ，約為每月2,376 元，又因工作地點之原因，尚需支出松山
    機場至桃園機場之國光號車資每月6,250 元，並應分擔其父
    林智盛之扶養費每月9,946 元。而相對人基於上開生活必須
    核算後，提出每用平均清償全體無擔保債權人1 萬5,000 元
    之更生方案，以每月收入餘額約1 萬6,512 元，為其每月生
    活支出之數額，雖略高於臺北市99年度每人每月最低生活費
    標準之1 萬4,614 元，差額為1,898 元。但更生方案之是否
    公允，除可參照社會上通常之人生活所需為判斷基礎外，併
    應兼及個案之特別需求。茲相對人因工作地點之故，需於工
    作日長程通勤，自需支出相當之交通費費用，且此工作收入
    為其資為償債之資金來源，當屬必要支出無疑。而相對人又
    罹患後天免疫不全症候群，帶狀疹及梅毒（5 號卷第60頁
    ）等疾病，該等疾病於短期間內無法確定得以治癒，確有經
    常就醫檢查、看診與別為飲食安排之必要，相對人勢必因此
    增加醫療費、就醫交通費及營養品等費用，並屬難以預估詳
    列之項目，而為維持其基本生活與健康所必要，無證據顯示
    有何重複列計之情形，故其以此列計提出提出原更生方案，
    應認未逾其維持生活所需而屬合理，聲明人萬榮公司指摘其
    未詳細列載，為重複列計云云，殊屬空言指摘，尤未符於現
    實，難認可取。而相對人所提出之原更生方案列計以如前述
    之金額按月清償債權人，清償期間已達48期即8 年，為消費
    者債務清理條例第53條第1 項第3 款所定最長之清償期限，
    堪認已盡力儉節俾利償債，於其可負擔之最大且合理之理償
    債能力範圍內，履行清償義務，且相對人無其他有價值之資
    產可供償債，依原更生方案所定之清償總額顯高於逕行清算
    程序將相對人資產換價所得清償之比例，難認有何法定不應
    認可之事由存在。
  (五)相對人因積欠更生債務543 萬2,436 元債務且已屆期，而無
    論以現實資產或信用，均無力即依債之關係履行即時清償義
    務，即以本院裁定時之狀態，確屬無力清償，此不因其將來
    仍得工作期間、預期收入若干而有異，聲明人萬榮公司指摘
    ：相對人尚屬青壯而積欠高額債務，不應許其少額清償進而
    免除大部分債務，否則法院如何未盡維護社會基本道德、有
    損債權人權益云云，或非原更生方案應否認可所應審酌之範
    圍，或與消費者債務清理條例之立法意旨背道，要無礙於上
    開判斷。
五、從而，相對人於更生程序中提出原更生方案，經原裁定認屬
    公允、適當、可行，且無消債條例第63條、第64條第2 項所
    定不應認可之消極事由存在，雖未能經債權人會議可決，仍
    應予以認可該更生方案，另就相對人在未依更生條件全部履
    行完畢前之生活程度，併予裁定限制。揆之上揭規定及說明
    ，應認於法核無違誤。聲明人各執前情指摘原裁定認可之原
    更生方案不當，求予廢棄，為無理由，應予駁回。
六、爰裁定如主文。
中    華    民    國   100    年    6     月    23    日
                  民事第二庭  法      官  蕭錫証
以上正本係照原本作成。
如不服本裁定，應於裁定送達後10日內，以書狀向本院提出抗告
並繳納抗告費新臺幣1千元。
中    華    民    國  100     年    6     月    28    日
                              書  記  官  周嫣蘋